【裁判字號】    99,上,27
【裁判日期】    991110
【裁判案由】    解除契約等
【裁判全文】
臺灣高等法院高雄分院民事判決            99年度上字第27號
上  訴  人  張福琳
            蔡鐘添
上二人共同
訴訟代理人  蔡金槍
                        之4號
被上訴人    林淑芬
訴訟代理人  戴慕蘭律師
上列當事人間請求解除契約等事件，上訴人對於民國98年12月31
日臺灣高雄地方法院97年度訴字第795 號第一審判決提起上訴，
本院於99年10月27日言詞辯論終結，判決如下：
    主  文
原判決廢棄。
被上訴人在第一審之訴及假執行之聲請均駁回。
第一、二審訴訟費用由被上訴人負擔。
    事 實 及 理 由
一、被上訴人起訴主張：伊於民國95年4 月20日向上訴人購買其
    等所有坐落高雄縣美濃鎮○○段1142地號（下稱系爭1142號
    ；上訴人蔡鐘添所有）、1143地號（下稱1143號；上訴人張
    福琳所有）土地（上開2 筆土地以下合稱系爭土地），並由
    訴外人簡良益代理上訴人簽訂不動產買賣契約書（下稱系爭
    買賣契約），買賣總價款共為新台幣（下同）5,000,000 元
    ，伊於簽約時即交付200,000 元定金，另於同年5 月8 日交
    付第1 期款800,000 元，共計已給付1,000,000 元，另並應
    上訴人要求，以支票及匯款方式先代墊付土壤計畫所需相關
    費用共585,000 元，並均由簡良益代為收受。而系爭買賣契
    約第13條及「其他特約事項」已載明，上訴人如於95年5 月
    20日前無法完土壤計畫時，應全數退還所收款項，然上訴人
    並未按期完成土壤計畫，伊已於96年10月8 日以存證信函向
    上訴人為解除系爭買賣契約之意思表示，上訴人自負有回復
    原狀返還上開定金、第1 期款及土壤計畫費用合計1,585,00
    0 元之義務。又縱認上訴人並未授權簡良益代理簽訂系爭買
    賣契約，簡良益於洽談系爭土地買賣之過程中，曾提出系爭
    土地所有權狀正本、印鑑證明及上訴人2 人之身分證影本等
    文件予伊閱覽，應構成表見代理，上訴人仍應負表見代理之
    授權人責任。爰依系爭買賣契約第13條及「其他特約事項」
    、民法第259 條第2 款、第260 條規定，聲明請求上訴人應
    給付被上訴人1,585,000 元，及自起訴狀繕本送達翌日起至
    清償日止，按年息5%計算之利息，並願供擔保，聲請宣告假
    執行。
二、上訴人則以：伊等並未授權訴外人簡良益代理伊等與被上訴
    人簽訂系爭買賣契約，亦無任何表見代理之事實，伊等不曾
    收受被上訴人交付之款項；系爭土地係伊等於94年11月25日
    以2,500,000 元出售予訴外人宗建民，宗建民於簽約時交付
    定金200,000 元，並委託簡良益辦理後續之交款及過戶事宜
    ，嗣簡良益交付現金100,000 元及1 紙面額200,000 元之支
    票予伊等，該支票並已兌現，合計已交500,000 元，其餘2,
    000,000 元價金，簡良益則交付被上訴人所簽發、發票日為
    95年5 月25日之同額支票支付，惟已退票；又依系爭買賣契
    約，買方有權利指定將土地登記予他人，伊等係經簡良益指
    定，始將系爭土地移轉所有權登記予上訴人等語，資為抗辯
    。
三、原審經審理後，判決上訴人敗訴，上訴人不服，提起上訴，
    並於本院聲明：(一)原判決廢棄；(二)被上訴人在第一審之訴駁
    回；(三)第一、二審訴訟費用由被上訴人負擔。被上訴人則於
    本院聲明：(一)上訴駁回；(二)第二審訴訟費用由上訴人負擔。
四、兩造不爭執之事實：
  (一)被上訴人於95年4 月20日與訴外人簡良益簽訂系爭買賣契約
    ，出賣人記載為上訴人，出賣人代理人記載為簡良益，買受
    人為被上訴人，買賣價金為5,000,000 元。
  (二)系爭1142號土地原為上訴人蔡鐘添所有，系爭1143號土地原
    為上訴人張福琳所有，系爭土地於95年5 月5 日以買賣為原
    因移轉登記為被上訴人所有；被上訴人復於95年12月29日以
    買賣為原因移轉登記為訴外人林俊達所有，林俊達並於同日
    設定抵押權予被上訴人。嗣於96年8 月17日林俊達又以買賣
    為原因再將系爭土地移轉登記為被上訴人所有。
  (三)被上訴人於96年10月8 日以存證信函向上訴人為解除系爭買
    賣契約之意思表示，上訴人蔡鐘添、張福琳分別於同年10月
    9日、同年10月15日收受。
五、兩造爭點：
  (一)上訴人有無授權訴外人簡良益代理其等與被上訴人簽訂系爭
    買賣契約？
  (二)如無，上訴人是否應負表見代理之責任？
  (三)被上訴人請求上訴人返還定金、第1 期價款、土壤計劃費用
    合計1,585,000元，是否有理由？
六、上訴人有無授權訴外人簡良益代理其等與被上訴人簽訂系爭
    買賣契約？
  (一)按當事人主張有利於己之事實者，就其事實有舉證之責任，
    此為民事訴訟法第277 條前段所明定。被上訴人主張上訴人
    授權訴外人簡良益與伊等簽立系爭買賣契約，為上訴人所否
    認。而被上訴人就此有利於己之事實，並未能舉證以實其說
    ；反之，簡良益於本院證稱：張福琳、蔡鐘添並沒有授權我
    去賣地乙語明確（見本院卷第108 頁），是被上訴人主張之
    前揭事實，自無足採。
  (二)至被上訴人又稱本件上訴人之訴訟代理人蔡金槍為系爭土地
    之真正所有權人，蔡金槍有授權簡良益出售系爭土地與伊等
    。而蔡金槍固不否認伊為系爭土地（2 筆）應有部分各6/10
    之真正所有權人（本院卷第159 頁背面），惟否認授權簡良
    益出售系爭土地。而簡良益雖於本院證稱蔡金槍有授權伊賣
    地云云（本院卷第180 頁正、背面）。然系爭買賣契約內所
    載賣方代理人即為簡良益，如其自述未獲蔡金槍授與代理權
    ，將有遭受無權代理損害賠償請求之風險，足見其就此所言
    難免增、飾，而無足取。況且，其於本院另稱：系爭買賣契
    約書係蔡先生（指蔡金槍）與林淑芬、林先生（指訴外人即
    被上訴人友人林忠華）他們自己簽約的，我只是「介紹人」
    等語（本院卷第181 頁），而未承認自己係賣方代理人之地
    位，益見其就有無代理權乙節之陳述前後反覆，存有重大疵
    累，而無可採。
  (三)據上，被上訴人並未能舉證證明上訴人有授權簡良益代理權
    出賣系爭土地，則其主張之該事實自無從認係為真。
七、上訴人是否應負表見代理之責任？
  (一)按由自己之行為表示以代理權授與他人，或知他人表示為其
    代理人而不為反對之表示者，對於第三人應負授權人之責任
    ，此為民法第169 條前段所明定。經查，被上訴人主張簡良
    益與伊洽談中，曾出示系爭土地權狀正本、上訴人2 人印鑑
    證明等供伊閱覽，亦即，上訴人容讓簡良益執有上開權狀及
    證明文件，應負表見代理之責。惟簡良益於本院證稱：我從
    來沒有保管或持有過（系爭土地）所有權狀，也沒有保管或
    持有上訴人2 人的印鑑證明等詞明確（本院卷第180 頁背面
    ），是足見上訴人並無任何外觀上足使人認其等授與簡良益
    售地代理權之行為。
  (二)至本件上訴人就系爭土地買賣事宜另案訴請被上訴人返還不
    當得利事件（台灣高雄地方法院97年度訴字第672 號）審理
    中，被上訴人友人林忠華固證稱：「被上訴人委託伊看地（
    指系爭土地）、商談價錢；（問：與簡良益接洽過程中是否
    有看過土地所有權狀或印鑑證明等文件？）當時都有拿出來
    看；那些東西都是95年4 月20日簽約前看到的」云云（見外
    放證物該事件影卷第189 頁正、背面）。惟此與簡良益前揭
    陳述明顯有異；且林忠華與被上訴人就系爭土地前有委任議
    價之經濟、法律上利害關係存在，所言難免偏頗之虞，自無
    足採。
  (三)再者，系爭土地於95年5 月5 日以買賣為原因自上訴人名下
    移轉登記為被上訴人所有，固為上訴人所不爭。惟上訴人前
    於94年11月25日將系爭土地出售予訴外人宗建民，雙方簽立
    之不動產買賣契約第8 條前段即約明「本買賣不動產移轉登
    記時，關於取得不動產權利名義人，得由乙方（即承買人宗
    建民）自由選擇或指定之」，此有該件不動產買賣契約書附
    卷可稽（原審卷第132-134 頁）。而宗建民係簡良益所經營
    公司之員工，亦據簡良益於本院審理中證述明確（本院卷第
    180 頁）。且代辦系爭土地該次不動產所有權移轉登記之代
    書陳順章亦於上開返還不當得利事件審理中證稱：「（問：
    上開契約誰是出賣人、買受人？）出賣人是蔡鐘添、張福琳
    （即本件上訴人），買受人是宗建民，但... 談條件時都是
    跟簡良益談；【是否有與原告（即本件上訴人）、宗建民、
    蔡金槍、簡良益在大仁禮儀有限公司簽訂買賣契約，是否在
    場？】有，有一起簽約；【簽訂契約是要（賣）給宗建民，
    為何又過戶給林淑芬（即本件被上訴人）？】我是跟簡良益
    聯絡，簡良益一直拖延沒有提出資料... 辦理登記，後來有
    一位凌郁芬（本名凌季利）代書出面，拿出已經寫林淑芬（
    即被上訴人）的資料讓我們辦理過戶；他（指簡良益）沒有
    指示我直接過戶到林淑芬（即被上訴人）名下，而要我去找
    凌郁芬（本名凌季利）代書；（問：賣方有無同意買方可指
    定過戶登記為第三人？）賣方有同意，根據合約書第8 條」
    （見外放證物該件影卷第186 頁、187 頁；另辦理該次所有
    權移轉登記相關資料，見本院卷第190-197 頁）。基上，足
    見上訴人主張其等係出賣系爭土地與宗建民，並依約將系爭
    土地辦理所有權移轉登記與宗建民指定之被上訴人等情，尚
    非子虛。由是堪認，上訴人將系爭土地移轉所有權登記予被
    上訴人，係為履行其等與宗建民間就買賣系爭土地之出賣人
    義務，並非肇因於其等知悉簡良益表示為其等之代理人，而
    不反對簡良益對被上訴人為該表示，亦顯非承認簡良益自任
    其等之代理人與被上訴人簽立之系爭買賣契約。揆諸前揭說
    明，上訴人自無從負授權人之責任。
  (四)復者，上訴人固自承曾於95年4 月底，受領簡良益所交付被
    上訴人簽發，發票日95年4 月19日、面額200,000 元之支票
    ，及發票日95年5 月25日、面額2,000,000 元之支票共2 紙
    ，其中面額200,000 元之支票已獲兌現，面額2,000,000 元
    之支票經屆期提示後未獲付款等情，並有支票影本2 紙在卷
    可稽（原審卷第33頁、本院卷第95頁背面、第112-113 頁、
    第129 頁背面）。然查，上訴人係以2,500,000 元出售系土
    地予宗建民，此有該件不動產買賣契約書附卷可稽（原審卷
    第132-134 頁）。而上訴人既與宗建民就系爭土地訂有買賣
    契約，且簽約前、後，均係由簡良益代理宗建民出面洽談或
    連絡所有權移轉登記等事宜，俱如前述，則上訴人受領由簡
    良益所交付，在系爭土地賣價範圍內之面額合計2,200,000
    元之支票，並無不合事理之處。況且，以他人簽發之支票（
    俗稱客票）支付自己所負擔之債務，徵諸社會交易常情，亦
    非鮮見。職是，自無從因上訴人受領上開2 紙支票，而認其
    等不反對簡良益對被上訴人表示為其等之代理人，更無從推
    認其等有承認系爭買賣契約之意。是上訴人並毋需負擔授權
    人責任。
  (五)末者，系爭土地因疑有盜採砂石情事，經高雄縣政府建設局
    於95年8 月1 日、17日至現場會勘；上訴人張福琳於同年8
    月17日出具說明書表示系爭土地已於95年4 月25日過戶予被
    上訴人等情（按張福琳應誤土地登記謄本所載買賣原因發生
    日為所有權移轉登記日，見本院卷第190-197 頁），固有高
    雄縣政府建設局上開日期會勘紀錄及張福琳出具之說明書在
    卷可按（原審卷第128 頁、第166-167 頁）。惟系爭土地於
    95年5 月5 日以買賣為原因移轉登記為被上訴人所有，為兩
    造所不爭。且上訴人係因宗建民之代理人簡良益指定，始依
    約將系爭土地所有權移轉登記予被上訴人，已敘如前。則張
    福琳於系爭土地已移轉所有權登記予被上訴人後，以說明書
    對高雄縣政府建設局會勘人員表達該所有權移轉之情，僅係
    說明客觀存在事實，且亦無從遽認其有承認系爭買賣契約之
    意思。是上訴人亦無從因此負授權人責任。
  (六)據上，上訴人並未以任何行為表示授與簡良益代理出賣系爭
    土地之權利，亦無知悉簡良益表示為其代理人而不為反對表
    示之情事，自無需負授權人責任。
八、被上訴人請求上訴人返還定金、第1 期價款、土壤計劃費用
    合計1,585,000 元，是否有理由？
    上訴人並未授與簡良益代理權出售系爭土地，亦毋需負表見
    代理之授權人責任，均敘如前。則系爭買賣契約自無從對上
    訴人發生效力，被上訴人基於系爭買賣契約解除後之法律關
    係，請求上訴人返還定金、第1 期價款、土壤計劃費用合計
    1,585,000元，自屬無理由。
九、綜上所述，上訴人抗辯其等並無授與簡良益代理權，亦毋需
    負表見代理之授權人責任，係屬可信；被上訴人所辯均不足
    採。從而，被上訴人本於系爭買賣契約第13條及「其他特約
    事項」、民法第259 條第2 款、第260 條規定，聲明請求上
    訴人應給付被上訴人1,585,000 元，及自起訴狀繕本送達翌
    日起至清償日止，按年息5%計算之利息，為無理由，不應准
    許。原審判命上訴人給付，並為假執行之宣告，自有未洽。
    上訴意旨指摘原判決不當，求予廢棄改判，為有理由。自應
    由本院予以廢棄改判，如主文第二項所示。
十、兩造其餘攻擊防禦方法，無礙本件勝負之判斷，爰不一一論
    敘，附此敘明。
十一、據上論結，本件上訴為有理由，依民事訴訟法第450 條、
      第78條，判決如主文。
中    華    民    國    99    年    11    月    10    日
                            民事第三庭
                                審判長法官  吳登輝
                                法      官  鄭月霞
                                法      官  甯  馨
以上正本證明與原本無異。
如對本判決上訴，須於判決送達後20日內向本院提出上訴狀，其
未表明上訴理由者，應於上訴後20日內向本院提出上訴理由書（
均須按他造當事人之人數附繕本）。上訴時應提出委任律師或具
有律師資格之人之委任狀，並依附註條文規定辦理。如委任律師
提起上訴者，應一併繳納上訴審裁判費。
中    華    民    國    99    年    11    月    10    日
                                書  記  官  施耀程
附註：
民事訴訟法第466 條之1 ：
對於第二審判決上訴，上訴人應委任律師為訴訟代理人，但上訴
人或其法定代理人具有律師資格者，不在此限。
上訴人之配偶、三親等內之血親、二親等內之姻親，或上訴人為
法人、中央或地方機關時，其所屬專任人員具有律師資格並經法
院認適當者，亦得為第三審訴訟代理人。
第1 項但書及第2 項情形，應於提起上訴或委任時釋明之。

司法院資訊處製作；財團法人民間司法改革基金會備份。
